臺灣高等法院臺中分院民事判決　　　　 95年度上易字第444號
　　上　訴　人　丙○○
　　訴訟代理人　賴淑惠　律師
　　複　代理人　甲○○
　　被　上訴人　陵益交通企業股份有限公司
　　法定代理人　丁○○
　　訴訟代理人　邱垂勳　律師
　　複　代理人　乙○○
上列當事人間請求損害賠償事件，上訴人對於民國95年10月09日
臺灣彰化地方法院95年度訴字第93號第一審判決提起上訴，本院
於96年10月17日言詞辯論終結，茲判決如下：
    主  文
上訴駁回。
第二審訴訟費用由上訴人負擔。
    事  實
一、上訴人聲明求為判決：(一)原判決不利上訴人部分廢棄。(二)上
    開廢棄部分，被上訴人在第一審之訴及其假執行之聲請駁回
    。(三)第一、二審訴訟費用由被上訴人負擔。其陳述除與原判
    決記載相同者予以引用之外，另補稱：
  (一)本件車禍係訴外人湯金龍所駕駛之自小客車，行駛於高速公
    路之內側車道，因不當變換至中間車道，先撞擊行駛於中間
    車道上訴人丙○○所駕駛之自小客車左前部位，而後再撞擊
    行駛於外側車道呂茂群所駕駛之營業大客車，以致大客車翻
    覆，上訴人丙○○因湯金龍不當變換車道，在無預警下遭到
    撞擊，導致身體傷害，車身損毀，亦為車禍事故之受害人，
    何來過失之有？應無所謂依侵權行為，連帶負損害賠償責任
    之理。
　(二)若依被上訴人所述，係因上訴人丙○○先撞擊前方內側車道
  　之湯金龍，而湯金龍必因丙○○之撞擊，往內側護欄即車體
    左側方向撞擊護欄，則其摩擦造成車體毀損，產生車體磨損
    痕跡受損應該甚為嚴重，惟對照湯金龍車體毀損照片，車體
    左側並無摩擦護欄所產生之毀損痕跡，故車禍之發生應為湯
    金龍不當變換車道先撞擊丙○○，湯金龍之車輛並無向內側
    護欄方向偏離，進而撞擊護欄，產生車體左側毀損之情形。
    因湯金龍為前方行駛於內側車道之車輛，其變換車道至中間
    車道時，車體右側撞擊丙○○之左前車頭，以致其右側車體
    嚴重毀損，上訴人丙○○左前車頭毀損，此方能與車輛毀損
    照片比對相符。
　(三)如依道路交通事故現場圖所繪，A車為丙○○，B車為湯金龍
  　，C 車為呂茂群，A、B車輛事故已如前所述，係湯金龍車變
    換車道先撞擊上訴人丙○○，而後湯金龍車再撞擊呂茂群，
    以致湯金龍車頭全毀，大客車翻覆，非如事故現場圖之肇事
    經過摘要所述，為丙○○撞擊呂茂群。丙○○之車頭毀損較
    嚴重部分係左前車頭，係因被湯金龍車撞擊所致。若依現場
    圖肇事摘要記載，其車頭必嚴重毀損凹陷，惟實情乃湯金龍
    先撞擊上訴人丙○○後，因湯金龍已往中間車道即右側偏離
    ，進而再撞擊呂茂群，始致湯金龍車頭嚴重凹陷全毀。
  (四)本件行車事故，雖經臺灣省彰化縣區車輛行車事故鑑定委員
    會鑑定，惟此鑑定未斟酌第一個護欄毀損長度僅四公尺，因
    若如臺灣省彰化縣區車輛行車事故鑑定結果，認上訴人丙○
    ○先撞擊前方由訴外人湯金龍駕駛之自小客車，而丙○○既
    由中間車道轉換至內側車道行駛而撞擊湯金龍車，湯金龍車
    被擠壓必磨擦護欄，以當時行車速度約在時速一百公里左右
    ，湯金龍車被擠壓磨擦護欄之長度應較四公尺為長，故該鑑
    定顯未斟酌及此，即有可議。
  (五)本件雖經函請臺灣省車輛行車事故覆議鑑定委員會進行覆議
    鑑定，惟該覆議鑑定委員會僅就原鑑定意見作文詞修改，並
    未說明其據以判斷之理由及依據，實難令人信服，故該覆議
    鑑定委員會之鑑定意見，亦無足採。嗣雖再囑國立交通大學
    行車事故鑑定研究中心進行鑑定，惟依其鑑定意見內亦所指
    「大貨車因已翻覆，且未比對車損高度與位置，尚難推斷與
    小客車接觸情狀」等語，可知該鑑定係因留存資料有限，故
    其鑑定意見所憑判之基礎事實，容有欠缺，故國立交通大學
    行車事故鑑定研究中心之鑑定意見，仍難認公允。
  (六)退萬步言，如上訴人應本件負肇事責任，原審判命上訴人賠
    償89萬9083元，亦有未合。本件交通事故，係發生於94年07
    月06日凌晨2 時許，被上訴人所提單據係07月05日及07月06
    日之送貨單，運送貨品損失額為49萬2869元，顯係虛報其運
    送貨品之數量，就日期之部分，此次事故發生於07月06日之
    凌晨2 時許，其所載運之貨品應為07月05日之貨品，為何將
    07月06日之貨品單據連同請求？顯有不合理之處。況且計算
    運送時間，由台南縣行車至事故地點205.9 公里處，須費大
    約2 小時路程，推算裝貨時間，明顯為07月05日晚間，在07
    月05日晚間如何裝載07月06日之貨品，何能出現07月06日之
    貨品？再者依托運人與運送人業務之慣例，亦以當日出貨及
    收貨日期為記載，無將出貨日期提前記載之理由，此顯係被
    上訴人浮報貨品之數量，並與台南蛋品公司假造虛偽之債權
    讓與同意書，欲得不當之賠償，故在貨品損失之部分，以07
    月05日單據之數額24萬1852元為限，且貨車之行經高速公路
    均會經磅秤，被上訴人應提出其磅秤資料據以計算實際載蛋
    數量。
  (七)車損部分：原審既認聯結車修復零件後之殘值僅為4萬867元
    ，卻要上訴人給付尚未支出之冷凍車廂預估工資5萬8千元，
    尚有未合，蓋因上開費用，被上訴人並未實際支出。營業中
    斷損失部分：按「基於同一原因事實受有損害並受有利益者
    ，其請求之賠償金額，應扣除所受之利益」，民法第 216-1
    條定有明文，若被上訴人因此輛大貨車受損無法營業，而請
    求營業中斷損失，其因營業中斷所受之利益，例如每日營業
    所需之成本及大貨車司機薪俸減少支付，消極減少營業支出
    ，亦為因此件事故，基於同一原因事實而受有利益之狀況，
    依法應扣除之，然原審並未論及此部分，即逕以被上訴人之
    主張而計算系爭車輛每日營業收入為7084元，亦屬不當。
二、被上訴人聲明求為判決：(一)上訴駁回。(二)第二審訴訴訟費用
    由上訴人負擔。其陳述除與原判決記載相同者予以引用之外
    ，另補稱：
  (一)本件車禍事故之肇事原因，無論原審依台灣省彰化縣區車輛
    事故鑑定委員會鑑定意見書之鑑定意見：「丙○○駕駛自小
    客車操控不當，為肇事原因」，或依上訴人之請求而函請台
    灣省車輛行車事故覆議委員會進行覆議後之覆議鑑定意見亦
    稱：「丙○○夜晚駕駛自小客車，變換至中線車道時自行操
    控不當，先後撞擊內側車道之湯小客車與外側車道之呂貨車
    ，為肇事原因」，均已足以證明該次交通事故之肇事原因，
    確實是上訴人丙○○一人駕自小客車變換車道時自操控不當
    所致。上訴人否認應負肇事責任，誠屬卸責之詞。
  (二)本件交通意外事故前經台灣省彰化縣區車輛事故鑑定委員會
    鑑定意見書及台灣省車輛行車事故覆議委員會之覆議鑑定意
    見，均認定上訴人駕駛自用小客車操控不當為交通意外事故
    之肇事原因，雖上訴人不服前二次鑑定結論，而再次請求函
    請國立交通大學行車事故鑑定研究中心重新鑑定，惟國立交
    通大學就本件行車事故之鑑定意見仍認上訴人超車時操控不
    當為交通事故之肇事原因，至於訴外人湯金龍駕駛小客車、
    呂茂群駕駛大貨車，則均應無肇事因素。
  (三)上訴人於警訊中陳稱：「向北前行，我原行駛外車道，為要
    超前行大貨車（WB-691）變換至中車道時，失控左前角撞擊
    內車道之小自客 （N5-5957），再彈回中車道後又撞及外側
    車道之WB-691號大貨車，大貨車右側翻，我車左側翻一圈半
    後停於內路肩與內車道間」；訴外人湯金龍於警訊中陳稱：
    「正常行駛於內線車道，突然8438-LE 號車追撞我車右車身
    後，致我車失控撞擊內側護欄後，我車受損停於內側路肩上
    」，復於原審陳稱：「車輛行駛中，我不知道丙○○的車在
    哪個車道：：：他好像要超車，車頭直接撞到我車的右前門
    」；訴外人呂茂群於警訊時陳稱：「我車行駛外側車道正常
    行駛中，我車後為8438-LE 號車行駛中線車道，突然我從我
    車後視鏡裡看見中線車輛追撞內側車道車輛後，該中線車輛
    8438-LE 號車追撞我車左車身後，致我車失控往內側車道閃
    避並致我車翻覆於內車道上」，復於原審時陳稱：「我開最
    外線，我開在被告二人前面，湯金龍的車子開在最內線，丙
    ○○的車子在我後面，從中線要超我的車，當時中線沒有車
    ：：：先撞到湯金龍的車，撞到後丙○○的車被彈到外線，
    撞到我的車的前輪，造成我失控翻車：：：我問丙○○你喝
    多少酒，他先跑回他的車子旁邊後就趕緊跑不見了」。故綜
    合前開交通事故之肇事相關人即上訴人丙○○、訴外人湯金
    龍、訴外人呂茂群等三人分別於警訊及原審之供述內容可知
    ，上訴人丙○○超車時操控不當，應為本件交通事故之肇事
    原因。
  (四)依國立交通大學行車事故鑑定書依現場與車損照片顯示情形
    ：即小客車Ａ車（按即上訴人丙○○所駕駛8438-LE 號之自
    用小客車）前保險桿全面毀損，但左前角明顯擦撞凹損；小
    客車Ｂ車（按即訴外人湯金龍所駕駛N5-5957 號之自用小客
    車）左側前後保險桿擦損應係與中央護欄擦撞所致，右前門
    凹陷，右前角嚴重撞擊凹損，左後輪胎破損等情，認為符合
    當事人三方在警訊中陳述之肇事過程。是參酌當事人之警訊
    、原審陳述內容，再比對車損受損照片及現場等情，更能具
    體證明上訴人超車時操控不當為本件交通事故之肇事原因無
    疑。
  (五)上訴人之上訴理由所稱「若依被上訴人所述，因丙○○先撞
    擊前方內側車道湯金龍，而湯金龍必因丙○○之撞擊，往內
    側護欄即車體左側方向撞擊護欄，摩擦造成車體毀損，產生
    車體磨損痕跡受損應該甚為嚴重，惟對照湯金龍車體毀損照
    片，車體左側並無磨擦護欄所產生之毀損痕跡，故車禍之發
    生應為湯金龍不當變換車道」云云。惟關於上訴人提出之上
    述疑點，業經鑑定機構即國立交通大學於本件之鑑定意見書
    中為明確解釋：「小客車Ｂ（按湯金龍為駕駛者）左側以前
    後角與內側護欄觸擊，屬於角落彈擊運動，而非全面磨擦，
    有可能出現左側車身未受損傷之情形」，是上訴人抗辯指稱
    被上訴人所述之車禍事故發生歷程與湯金龍車體毀損情形不
    符乙節，顯無理由。
    理  由
一、被上訴人起訴主張：上訴人丙○○於94年7月6日凌晨02時許
    ，駕駛車牌號碼8438-LE 號自用小客車，沿中山高速公路由
    南往北方向行駛，途經北起205.9 公里處，原應注意車前狀
    況，並隨時採取必要措施，而依當時情形，又無不能注意之
    情事，竟因超車不當而撞擊前方由訴外人湯金龍所駕駛車牌
    N5-5957 號之自用小客車後，因失控繼撞及內側護欄，經反
    彈作用再撞擊外側車道由被上訴人僱用人呂茂群所駕駛車牌
    WB-691號營業大貨車前輪，致被上訴人所有之WB-691號營業
    大貨車翻覆，該車所載運之桶裝雞蛋全部毀損，且該車因嚴
    重受損無法供營業之用，上訴人上開過失侵權行為致被上訴
    人所受損害，依法應負損害賠償責任，其應賠償項目為：
    運送貨物之損失部分：請求被上訴人車輛上所承載訴外人台
    南蛋品股份有限公司之所有蛋品，因上開事故全數毀損之賠
    償為492,869 元；拖吊事故車輛費用部分：依國道高速公
    路局拖救服務收費標準14,920元為準；車損部分：依中華
    民國汽車鑑價協會鑑定為650,000 元；未能營運之損失部
    分：依中華民國汽車鑑價協會鑑定意見為250,000 元。為此
    請求上訴人給付被上訴人1,407,789 元，及自94年10月25日
    起至清償日止，按週年利率5%計算之利息（惟原審判命上訴
    人給付899,083 元，並自起訴狀繕本送達上訴人翌日即94年
    10月25日起至清償日止，按年息5%計算之法定遲延利息，而
    駁回被上訴人其餘之訴，被上訴人就其所受敗訴判決部分，
    未據聲明不服）。
二、上訴人則以：本件車輛肇事經過係因訴外人湯金龍駕駛之自
    用小客車，不當自原行駛之高速公路內側車道，變換至中間
    車道，致撞擊行駛於中間車道之上訴人丙○○所駕駛之自用
    小客車左前側，嗣再撞擊行駛於外側車道之被上訴人公司僱
    用人呂茂群所駕駛之營業大客車，致被上訴人公司所有之營
    業大客車翻覆，造成損害，惟上訴人丙○○亦是受害人，上
    訴人丙○○就上開事故之發生亦受有車損人傷之損害，何有
    過失責任可言？且被上訴人所主張肇事經過與湯金龍車體毀
    損痕跡並不相符，道路交通事故現場圖所註明之肇事經過摘
    要係誤載，而台灣省彰化縣區車輛行車事故鑑定委員會之鑑
    定報告，漏未斟酌第一個護欄毀損長度僅4 公尺，倘係上訴
    人丙○○所駕駛之自用小客車先行撞擊前方由湯金龍所駕駛
    之自用小客車，則行駛內側車道之湯金龍所駕自用小客車勢
    必摩擦護欄，以當時行車速度約為時速100 公里，其被擠壓
    後摩擦護欄之長度應較4 公尺為長，是原鑑定書漏未斟酌及
    此。而本審囑託臺灣省車輛行車事故覆議鑑定委員會進行覆
    議鑑定，僅就原鑑定意見作文詞修改，並未說明其據以判斷
    之理由及依據，其覆議鑑定意見，亦無足採。再國立交通大
    學行車事故鑑定研究中心之鑑定意見，亦因所憑判之基礎事
    實欠缺，其鑑定仍難認公允等語，資為抗辯。
三、被上訴人主張其所有之WB-691號大貨車載運台南蛋品公司之
    蛋品等貨物，於前述時地，遭上訴人駕駛之自小客車擦撞失
    控而翻覆，造成車上蛋品等貨物毀損及大貨車嚴重毀壞等事
    實，業據被上訴人提出道路交通事故現場圖、洗選蛋及液體
    蛋送貨單、統一發票共4 紙、台南蛋品公司債權讓與同意書
    、估價單及統一發票等為證，並有向內政部警政署國道公路
    警察局第三警察隊調取本件事故之現場圖、現場照片、道路
    交通事故調查報告表及上訴人丙○○、湯金龍、呂茂群等人
    之談話紀錄表等附卷可參。上訴人於談話紀錄表中明確陳稱
    ：當時係因要超越前方呂茂群所駕駛之大貨車而變換至中車
    道時失控，致左前角撞及內車道由湯金龍所駕之自小客車，
    再彈回中車道，又撞及外側車道呂茂群所駕駛之大貨車，大
    貨車因而右側翻，伊於約30公尺前即發現危險，有踩煞車、
    打方向盤，但無法閃避，伊車左前、車前保險桿斷裂、板金
    凹陷、右前輪軸斷裂、兩側及車頂板金凹陷，當時路況、天
    候、視距均良好，無障礙物等語；核與湯金龍、呂茂群所述
    情節大致相符。且本件事故經送台灣省彰化縣區車輛行車事
    故鑑定委員會鑑定，其鑑定之結論亦認本件事故係因上訴人
    駕駛自用小客車操控不當所造成，湯金龍與呂茂群均正常行
    駛，並無肇事因素。嗣又囑託臺灣省車輛行車事故覆議鑑定
    委員會進行覆議鑑定，再送交國立交通大學行車事故鑑定研
    究中心鑑定，仍認係上訴人丙○○夜間駕駛小客車，超車時
    操控不當，為肇事原因，而湯金龍駕駛小客車、呂茂群駕駛
    大貨車，均無肇事因素，有各該鑑定意見書附卷足憑。上訴
　　人否認其有過失，不足採信。是被上訴人主張本件車禍係因
  　上訴人未注意車前狀況，採取必要之安全措施所致，堪信為
    真實。
四、按因故意或過失，不法侵害他人之權利者，負損害賠償責任
    ；汽車、機車或其他非以軌道行駛之動力車輛，在使用中加
    損害於他人者，駕駛人應賠償因此所生之損害；不法毀損他
    人之物者，被害人得請求賠償其物因毀損所減少之價額，民
    法第184條第1項前段、第191條之2前段、第196 條定有明文
    。本件上訴人因前述過失肇事，致不法侵害被上訴人所有車
    輛及車上貨物，則被上訴人依前揭規定，請求上訴人負侵權
    行為之損害賠償責任，即屬有據。爰就被上訴人請求賠償之
    項目為審查如下：
  (一)運送貨品之損失：被上訴人主張系爭大貨車原載有台南蛋品
    公司託運之蛋品價值為492,869元，因本件車禍全毀而受有
    該等損失，經賠償台南蛋品公司後，該公司已將損害賠償債
    權轉讓給被上訴人，有其所提之債權讓與同意書1 紙、送貨
    單及統一發票共4 張在卷可查，並經證人即台南蛋品公司承
    辦託運職員孫素娥於原審到庭結證無誤，堪認屬實。上訴人
    雖謂：本件事故發生於07月06日之凌晨2 時許，由台南縣行
    車至事故地點須費2 小時路程，推算裝貨時間為07月05日晚
    間，故其所載運之貨品應為07月05日之貨品，為何會出現07
    月06日之貨品單據連同請求？顯有浮報貨品數量之情形云云
    。然本件貨物既係07月05日晚間裝貨，預估貨物於07月06日
    送達，其一車同時載兩日之貨品而為運送，並無不合理之處
    ，上訴人遽指有浮報貨品數量情事，尚無足採。被上訴人主
    張其運送貨品之損失共為492,869 元，應予准許。
  (二)拖吊費用之損失：被上訴人主張其大貨車因毀損無法行駛而
    委請拖吊，依公告之拖吊收費計，受有支出拖吊費用14,920
    元之損害，此為上訴人所不爭執，堪認為真實，應予准許。
  (三)車輛毀損修復部分：被上訴人主張其大貨車被撞毀損，經送
    中華民國汽車鑑價協會鑑定，認受有65萬元之損失（即車身
    45萬元、加冷凍車廂60萬元、減事故後車身10萬元、再減事
    故後冷凍車廂30萬元）。惟其車身部分實際支出修理費共為
    294,000 元（含零件178,673元，工資115,327元），至冷凍
    車廂則未修理，然預估之修理費用為288,000 元（含零件23
    萬元，工資58,000元），業據被上訴人提出政東實業社估價
    單共4紙、統一發票1張為證。按「負損害賠償責任者，除法
    律另有規定或契約另有訂定外，應回復他方損害發生前之原
    狀；第一項情形，債權人得請求支付回復原狀所必要之費用
    以代回復原狀」，此民法第213 條第1項、第3項分別定有明
    文。被上訴人就此部分之請求，雖主張改依鑑定機關所鑑定
    系爭車輛於事故前後價值之損失為計算之依據，然依前揭法
    條之規定，上訴人僅須負回復原狀所必要費用之責任，故此
    部分仍應以被上訴人所提之實際修復及預估修復之修復費用
    為計算賠償之依據。又以新零件更換舊零件部分，其舊零件
    本應予折舊，因更換新零件致增加該零件之價值，其增值部
    分，非屬必要費用，應予扣除。依被上訴人所提行車執照所
    載，其車身係82年6 月間出廠，計算至本件事故發生日止，
    已使用12年又1 月，而車廂部分，係87年11月間領牌時所裝
    ，距本件事故發生時，已使用6年7月，參照行政院頒「固定
    資產耐用年數表」及「固定資產折舊率表」之規定，運輸業
    用大貨車耐用年數為4 年，依定率遞減法，每年折舊1000分
    之 483，則系爭大貨車車身及冷凍車廂部分至本件毀損時均
    已逾耐用年數，依前揭折舊比率計算殘值已低於10% 之殘值
    ，復無證據可認系爭聯結車修復前之各項材料年限為何，則
    依定率遞減法折舊，應留有10% 之殘值，上開材料折舊後之
    金額僅為40,867元（178673＋230000＝408673，其10% 為40
    867，小數以下4 捨5入）。故換新零件扣除折舊後連同工資
    ，其修復費用應為214,194元（40867＋58000＋115327＝214
    194），此部分應予准許。
  (四)營業中斷損失：按所謂所失利益又稱為消極損害，意指本應
    增加之利益，因損害事實之發生以致不能取得之情形，依通
    常情形或依已定之計劃、設備或其他特別情事，可得預期之
    利益，視為所失利益。本件因上訴人過失駕車行為致生被上
    訴人車輛受有損害，上訴人應可預見原告營業車輛於修復期
    間內無法作營業使用之損失，是本件營業損失之性質核屬所
    失利益被上訴人應得請求。被上訴人就此部分主張依上開鑑
    定單位之鑑定意見，以系爭車輛日租金為10,000元、修理車
    身約25個工作天計，請求上訴人應賠償其250,000 元。惟其
    於起訴時自認系爭車輛每日營業收入為7,084 元，是此部分
    應以其實際之營業收入7,084 元核計其每日之損失始為正當
    ，再依鑑定機關預估系爭車輛之修理時間25天計，被上訴人
    此部分應可請求177,100 元。被上訴人實際之營業收入既為
    7,084 元，則上訴人抗辯稱應再扣除其因營業中斷所受之利
    益，例如每日營業所需之成本及大貨車司機薪俸減少支付，
    消極減少營業支出云云，即非有據。
五、綜上所述，本件被上訴人主張依據侵權行為之法律關係，請
    請上訴人賠償其運送貨品之損失492,869 元、拖吊費用之損
    失14,920元、車輛毀損修復損失214,194 元、營業中斷損失
    177,100元，合計899,083元，並自起訴狀繕本送達上訴人翌
    日即94年10月25日起至清償日止，按年息5%計算之法定遲延
    利息，洵屬正當，應予准許。原審判命上訴人如數給付，並
    依兩造所陳酌定相當擔保金額為准免假執行之宣告，於法並
    無不合。上訴意旨指摘原判決不當，求予廢棄改判，為無理
    由，其上訴應予駁回。
六、兩造其餘攻擊防禦方法，經本院斟酌後，認為均不足以影響
    本件判決結果，爰不一一論列，併此敘明。
七、據上論結，本件上訴為無理由，依民事訴訟法第449條第1項
    、第78條，判決如主文。
中　　華　　民　　國　　96　　年　　10　　月　　31　　日
          　　　　民事民五庭　　審判長法　官　林陳松
                            　　　　　法　官　王重吉
                            　　　　　法　官　古金男
以上正本係照原本作成。
不得上訴。
　　　　　　　　　　　　　　　　　　　書記官　詹錫朋
中　　華　　民　　國　　96　　年　　11　　月　　2 　　日
                                                      Ｃ
